【裁判字號】    97,台上,4559
【裁判日期】    970918
【裁判案由】    妨害投票
【裁判全文】
最高法院刑事判決            九十七年度台上字第四五五九號
上訴人  福建高等法院金門分院檢察署檢察官
被  告  甲○○
        乙○○
        丙○○
        丁○○
        戊○○
        己○○
上列上訴人因被告等妨害投票案件，不服福建高等法院金門分院
中華民國九十七年三月十九日第二審判決（九十六年度選上訴字
第二號，起訴案號：福建連江地方法院檢察署九十五年度選偵字
第五號），提起上訴，本院判決如下：
    主  文
原判決關於丙○○、丁○○、戊○○部分撤銷，發回福建高等法
院金門分院。
其他上訴駁回。
    理  由
甲、發回（即丙○○、丁○○、戊○○）部分
本件原判決關於被告丙○○、丁○○、戊○○三人（下稱被告丙
○○等）部分，以公訴意旨略稱：被告丙○○等均以原判決附表
（下稱附表）所示實際住所為其住所，並無依公職人員選舉罷免
法第十五條規定，在戶籍地址（或選舉區，下同）繼續居住四個
月以上之事實，竟基於使民國九十五年六月十日投票之福建省連
江縣第八屆南竿鄉村長選舉（實為鄉民代表暨村長選舉，下稱二
合一選舉）發生不正確結果之犯意，於附表所示遷入日期，向連
江縣南竿鄉戶政事務所虛報遷入戶籍地址，辦理同鄉內之住址變
更，使不知情之承辦戶籍登記之公務員登載於戶籍登記簿內，並
誤認被告丙○○等為符合在該戶籍地址繼續居住四個月以上，且
於投票日前二十日（即九十五年五月二十日前）已登入戶籍資料
之合法選舉人，而據以編入選舉人名冊，於九十五年五月二十六
日公告確定，使被告丙○○等取得該次二合一選舉中南竿鄉津沙
村村長選舉之投票權，進而於當天前往彼等戶籍所在地之投票所
投票，以上述非法方法，使該屆南竿鄉津沙村村長選舉之投票總
數及投票得票率等，發生不正確之結果，嗣開票結果顯示，南竿
鄉村長選舉津沙村候選人李祥義獲得七十二票，候選人李木菁獲
得一百二十一票，無效票一票，投票率五五％，因認被告丙○○
等均涉犯（修正前）刑法第一百四十六條之妨害投票罪嫌等語；
但經審理結果，認為不能證明被告丙○○等犯罪，因而維持第一
審關於諭知被告丙○○等均無罪部分之判決，駁回檢察官就該部
分在第二審之上訴。固非無見。
惟按：審理事實之法院，對於案內與待證事項有關之一切證據，
除認為不必要者外，均應詳為調查，然後基於調查所得之心證以
為判斷之基礎。故證據雖已調查，而尚有其他必要部分並未調查
，仍難遽為被告有利或不利之認定。又九十六年一月二十四日修
正前刑法第一百四十六條第一項規定：「以詐術或其他非法之方
法，使投票發生不正確之結果或變造投票之結果者，處五年以下
有期徒刑。」（九十六年一月二十四日修正公布，增訂第二項：
「意圖使特定候選人當選，以虛偽遷徙戶籍取得投票權，而為投
票者，亦同。」原第二項未遂犯之規定移置第三項，第一項條文
並無變更），其立法目的在杜絕任何選舉舞弊，以達選舉之純正
及公平；即採概括規定，凡使用詐術，或詐術以外之其他一切非
為法律所許之方法，以達妨害選舉之純正及公平者，均有上引規
定之適用。原判決以卷內戶籍謄本、選舉人名冊及警員製作之職
務報告書、填載之戶口卡副頁等，均僅能顯示被告丙○○等在二
合ㄧ選舉前未繼續居住於戶籍地四個月以上，其戶籍與實際住所
不符之事實，但公訴人並未指明被告丙○○等係基於使何一候選
人當選之意圖，或遭何一候選人或其支持者之動員，而遷徙戶籍
，並舉證以供調查，不能以臆測或推斷之方式，認定被告丙○○
等有何使特定候選人當選而遷徙戶籍之意圖，或有何妨害投票正
確結果之故意，乃認被告丙○○等均無上揭被訴之妨害投票犯行
。然查：(一)證人劉金鳳於第一審證稱：伊與丙○○、丁○○二人
認識，丙○○、丁○○經伊同意，於九十五年二月間（實為九十
五年一月十二日，見選偵字第五號卷第一０九、一一０頁）遷入
伊在津沙村之戶籍內，其二人住仁愛村，有時候會到伊家吃飯，
有時候到村長李木菁處聊天等語（見第一審卷一第一八八頁）；
另戊○○於警詢供陳：伊係應老闆李祥義之要求，於九十五年二
月八日遷入李祥義位於津沙村之戶籍內，戶籍變更後，仍居住於
復興村等語（見選偵字第五號卷第六七頁）。如果無訛，被告丙
○○等均非實際居住於各該設籍地址，又無必需遷移戶籍之正當
或合理事由，再參以其等遷移戶籍之時間，與上揭選舉投票日即
九十五年六月十日相接近，復分別與其中村長候選人稔識，公訴
人指其等係為該屆村長選舉投票，使之發生不正確之結果，而虛
偽設籍，即似非無據。是則被告丙○○等是否並無遷徙住居所之
意思，係以取得該屆選舉投票權以參與投票，使該投票發生不正
確結果為主要目的，而虛偽遷入位於選舉區之戶籍內？自饒有詳
求之餘地。原審未斟酌及此，遽認本件並無積極證據足證被告丙
○○等有被訴之妨害投票犯行，自嫌速斷。檢察官上訴意旨執此
指摘原判決關於諭知被告丙○○等均無罪部分不當，尚非全無理
由，應認原判決關於該部分均有撤銷發回更審之原因。
乙、駁回（即甲○○、乙○○、己○○）部分
按刑事訴訟法第三百七十七條規定：上訴於第三審法院，非以判
決違背法令為理由，不得為之。是提起第三審上訴，應以原判決
違背法令為理由，係屬法定要件。如果上訴理由書狀並未依據卷
內訴訟資料具體指摘原判決不適用何種法則或如何適用不當，或
所指摘事項顯與法律規定得為第三審上訴理由之違法情形不相適
合時，均應認其上訴為違背法律上之程式，予以駁回。本件原判
決關於被告甲○○、乙○○、己○○三人（下稱被告甲○○等）
部分，以公訴意旨略稱：被告甲○○等均以附表所示實際住所為
其住所，並無依公職人員選舉罷免法第十五條規定，在戶籍地址
繼續居住四個月以上之事實，竟基於使上揭二合一選舉發生不正
確結果之犯意，於附表所示遷入日期，向連江縣南竿鄉戶政事務
所虛報遷入戶籍地址，辦理同鄉內之住址變更，使不知情之承辦
戶籍登記之公務員登載於戶籍登記簿內，據以編入選舉人名冊，
並經公告確定，取得該屆南竿鄉津沙村村長選舉之投票權，並於
投票日前往投票所投票，使該選舉之投票總數及投票得票率等結
果發生不正確之結果，因認被告甲○○等均涉犯（修正前）刑法
第一百四十六條之妨害投票罪嫌等語；但訊據被告甲○○等均堅
決否認有何被訴之妨害投票犯行，甲○○辯稱：伊因赴馬祖擔任
雜工，將戶籍由桃園縣遷至連江縣南竿鄉珠螺村，嗣因戶長要求
伊遷出戶籍，伊乃於九十五年二月九日遷徙戶籍至津沙村一四四
號，因該戶戶長陳建忠為伊之友人，伊確實居住在戶籍地，並非
為支持特定候選人而遷徙戶籍等語；乙○○辯稱：伊因在馬祖南
竿工作賃居連江縣南竿鄉仁愛村七十六號，由於房東不允伊設籍
在賃居處，伊乃在友人父親李金泉處設籍，並非為支持特定候選
人始遷徙戶籍等語；己○○辯稱：伊隻身由台灣赴馬祖南竿工作
，原設籍在連江縣南竿鄉福沃村四鄰五十三號，嗣承租並實際居
住津沙村三十五號，且將戶籍遷徙至津沙村，以就近至復興村工
作，嗣因工作受傷需人照料，於是寄住在復興村三十八號同事家
，非為支持特定候選人方遷徙戶籍等語。公訴人認被告甲○○等
涉犯前揭妨害投票罪嫌，無非以該被告等於上開二合一選舉投票
日前，未在附表所示之戶籍地址繼續居住四個月以上，為其主要
論據。但查：(1)甲○○出生於福建省連江縣，因工作關係遷移戶
籍，並取得連江縣南竿鄉津沙村選舉區之投票權，於投票日前往
投票等情，有曹偉華之證詞及卷附該被告之戶籍謄本、全戶戶籍
查詢結果列表及選舉人名冊在卷可稽；雖據警員陳家寶登載之戶
口卡副頁記載：查訪（陳建忠）未遇等旨，然該卡亦註記戶內「
其他成員因作工都是來來去去」等語，顯示警員實施戶口查察時
，未遇甲○○，與其工作有關，甲○○應非未曾在設籍處停留居
住，自難僅以戶口查察之結果，遽認其有何虛偽遷徙戶籍之行為
。(2)乙○○出生於福建省連江縣，其遷移戶籍，取得連江縣南竿
鄉津沙村選舉區之投票權，於投票日前往投票等情，有其戶籍謄
本及選舉人名冊存卷可考；乙○○固自承未實際居住在設籍地，
然其遷徙戶籍日距投票日尚有九月餘，尚難遽認其遷徙戶籍當時
，已預見九月餘後之本次選舉有何候選人參選。(3)己○○遷移戶
籍，取得連江縣南竿鄉津沙村選舉區之投票權，於投票日前往投
票等情，有其戶籍謄本及選舉人名冊存卷可考；而己○○固自承
因傷而僅實際居住在設籍地十數日，然其遷徙戶籍日距投票日尚
有九月餘，亦難遽認其於遷徙戶籍當時，已預見九月餘後之本次
選舉有何候選人參選。此外，公訴人亦未舉證證明被告甲○○等
究係基於使何一候選人當選之意圖，或遭何一候選人或其支持者
之動員，而遷徙戶籍，自無從以臆測或推斷之方式，認其等係有
何使特定候選人當選而遷徙戶籍之意圖，或有何妨害投票正確結
果之故意。其等本於選舉權參與二合一選舉之投票，要屬公民權
利之正當行使。本件公訴人所舉事證，對於證明被告甲○○等犯
罪，尚不足以排除合理性之懷疑，此外卷內又無其他積極證據，
足資證明被告甲○○等有何被訴之犯行，笫一審判決諭知被告甲
○○等無罪，均無不合，檢察官猶執詞就該部分指摘第一審判決
不當，為無理由，應予駁回等情，敘明其依據及理由，所為推理
論斷衡諸經驗及論理法則等證據法則並無違背。檢察官上訴意旨
略稱：(1)刑法第一百四十六條第一項所稱「其他非法之方法」，
除詐術外，其他一切非法所允許之方法均屬之；所謂「使投票發
生不正確之結果，以致該選區之整體投票結果不正確已足，不以
具支持特定候選人之意圖為必要。(2)被告甲○○等均未實際居住
津沙村之事實為原判決所認定；且甲○○與乙○○，己○○與戊
○○各互不相識，何以遷至同一戶籍？戶長何以同意？原判決均
未予論列。其等係具使該屆鄉民代表、村長選舉之投票發生不正
確結果之犯意至明。(3)連江縣地狹人稀，選舉總人數低，些微差
距即可影響選舉結果，每到選舉，候選人無不用盡手段以增加其
能掌握之選票數，此種虛設戶籍取得投票權參與投票，即為刑法
第一百四十六條第一項所稱之非法行為，本件被告等之行為即為
犯罪之類型等語。惟查：「檢察官就被告犯罪事實，應負舉證責
任，並指出證明之方法。」為刑事訴訟法第一百六十一條第一項
所明定。因此，檢察官對於起訴之犯罪事實，應負提出證據及說
服之實質舉證責任，倘其所提出之證據，不足為被告有罪之積極
證明，或其指出之證明方法，無從說服法院以形成被告有罪之心
證，基於無罪推定之原則，自應為被告無罪判決之諭知。原判決
以被告甲○○等分別因工作等原因而遷移戶籍，固未實際居住於
設籍地，但檢察官對於被告甲○○等如何均係基於使投票發生不
正確結果之犯意而遷移戶籍，並未據指明，或舉出調查之方法以
供法院查明，其所舉事證，對於證明被告甲○○等犯罪，尚不足
以排除合理性之懷疑，因而維持第一審諭知被告甲○○等均無罪
部分之判決，駁回檢察官對該部分在第二審之上訴，業依卷內證
據資料，詳加說明論列，於法即難認違誤。又被告甲○○等遷移
戶籍之原因及經過情形，已據原判決查明，並資為論斷之依據，
上訴意旨所舉各節，對於被告甲○○等如何係基於使投票發生不
正確結果之犯意而遷移戶籍，仍難謂已於事實審法院為舉證證明
或提出調查之方法，經核係就原審已說明論斷明確之事項，復執
陳詞，徒憑己意再事爭執，尚不足據以辨認原判決關於被告甲○
○等部分具備何種違背法令之形式，自非適法之第三審上訴理由
。依首開規定，應認此部分上訴違背法律上之程式，予以駁回。
據上論結，應依刑事訴訟法第三百九十七條、第四百零一條、第
三百九十五條前段，判決如主文。
中    華    民    國  九十七  年    九    月   十八   日
                      最高法院刑事第十庭
                          審判長法官  邵  燕  玲
                                法官  李  伯  道
                                法官  孫  增  同
                                法官  李  英  勇
                                法官  陳  東  誥
      本件正本證明與原本無異
                                      書  記  官
中    華    民    國  九十七  年    九    月  二十三  日
                                                Ａ


司法院資訊處製作；財團法人民間司法改革基金會備份。
